---
title: "CANCER CERVICAL"
format: html
editor: visual
---

## GRUPO 06

1.  Choquecahua Bendezú Carol Neyduth

2.  Clemente Valenzuela Brithney Coraima

3.  Cortez Carbonell Dariana Ysabel

4.  Felix Yataco Maria Fernanda

5.  Huaripuma Lozano Anyelina Yuli

6.  Larico Mamani Liz Heydi Patricia

# Paquetes para resumir datos:

Instalamos los paquetes a utilizar en esta actividad:

```{r}
install.packages("tidyverse")
install.packages("here")
install.packages("rio")
install.packages("gtsummary")
install.packages("finalfit")
install.packages("flextable")
```

cargamos los paquetes

```{r}
library(tidyverse)
library(here)
library(rio)
library(gtsummary) ## Para la "Tabla 1"
library(finalfit)
library(flextable)
```

# Cargando los datos

Importamos base de datos sobre "cancer celvical"

```{r}
data_cancer_cervical <- import(here("data", "conoc_actit_factor_cancer_cervical.csv"))
```

## Recordemos

Antes de iniciar el análisis descriptivo de los datos, estos deben ser inspeccionados para la eliminación de errores en la codificación o transformación de valores perdidos o anómalos.

La transformación de variable (por ejemplo, para obtener una distribución similar a la normal) puede ocurrir en etapas avanzadas del análisis.

### La "estructura" de los datos

```{r}
str(data_cancer_cervical)
```

# 1. Resumen de variables categóricas

Para resumir variables categóricas usamos **frecuencias simples** y **frecuencias porcentuales.** Es importante resumir, también, los datos perdidos. Resumen con la función **`table()`** para la variable **`antec_fam, antec_ets, actitud`**

*useNA = "ifany" (excluir NA)*

```{r}
table(data_cancer_cervical$antec_fam, useNA = "ifany") #para la variable antecedentes familiares
```

```{r}
table(data_cancer_cervical$antec_ets, useNA = "ifany") #para la variable antecedentes de ets
```

```{r}
table(data_cancer_cervical$actitud, useNA = "ifany") #para la variable actitud
```

```{r}
table(data_cancer_cervical$e_marital, useNA = "ifany") #para la variable
```

```{r}
table(data_cancer_cervical$n_educacion, useNA = "ifany") #para la variable
```

```{r}
table(data_cancer_cervical$etnia, useNA = "ifany") #para la variable
```

```{r}
table(data_cancer_cervical$ocupacion_convi, useNA = "ifany") #para la variable
```

Tambien podemos usar `tidyverse`:

```{r}
data_cancer_cervical |> 
dplyr::count(religion, sort = TRUE)  #se visualizara una descripción ordenada de la variable religion
```

```{r}
data_cancer_cervical |> 
dplyr::count(etnia, sort = TRUE)  #se visualizara una descripción ordenada de la variable etnia
```

```{r}
data_cancer_cervical |> 
dplyr::count(procedencia, sort = TRUE)  #se visualizara una descripción ordenada de la variable procedencia
```

```{r}
data_cancer_cervical |> 
dplyr::count(e_marital, sort = TRUE)  #se visualizara una descripción ordenada de la variable estado marital

```

```{r}
data_cancer_cervical |> 
dplyr::count(met_anticoncep, sort = TRUE)  #se visualizara una descripción ordenada de la variable metodo anticonceptivo
```

-   Valores perdidos en proporciones

```{r}
prop.table(table(data_cancer_cervical$n_educacion, useNA = "ifany"))
```

```{r}
prop.table(table(data_cancer_cervical$e_marital, useNA = "ifany"))
```

```{r}
prop.table(table(data_cancer_cervical$religion, useNA = "ifany"))
```

```{r}
prop.table(table(data_cancer_cervical$ocupacion_convi, useNA = "ifany"))
```

```{r}
prop.table(table(data_cancer_cervical$conocimiento, useNA = "ifany"))
```

*valores perdidos en porcentaje (%)*

```{r}
round(prop.table(table(data_cancer_cervical$n_educacion, useNA = "ifany"))*100,3)
```

```{r}
round(prop.table(table(data_cancer_cervical$e_marital, useNA = "ifany"))*100,2)
```

```{r}
round(prop.table(table(data_cancer_cervical$religion, useNA = "ifany"))*100,3)
```

```{r}
round(prop.table(table(data_cancer_cervical$ocupacion_convi, useNA = "ifany"))*100,2)
```

```{r}
round(prop.table(table(data_cancer_cervical$conocimiento, useNA = "ifany"))*100,3)
```

# 2. Resumen de variables continuas

Para resumir variables numéricas hay funciones en la base de R que permiten calcular los principales estadísticos.

-   la función `mean()` y `sd()`, calcula el promedio y desviación estandard de un conjunto de datos.

*na.rm (calcular excluyendo NA)*

```{r}
mean(data_cancer_cervical$edad, na.rm = TRUE) #calcula el promedio
```

```{r}
sd(data_cancer_cervical$edad, na.rm = TRUE) #calcula desviacion estandar
```

```{r}
mean(data_cancer_cervical$num_hijos, na.rm = TRUE) #promedio
sd(data_cancer_cervical$num_hijos, na.rm = TRUE) #desviacion estandar
```

```{r}
mean(data_cancer_cervical$parejas_sex, na.rm = TRUE) #promedio
sd(data_cancer_cervical$parejas_sex, na.rm = TRUE) #desviacion estandar
```

```{r}
mean(data_cancer_cervical$edad_relacion_sexual, na.rm = TRUE) #promedio
sd(data_cancer_cervical$edad_relacion_sexual, na.rm = TRUE) #desviacion estandar
```

Ojo, en este ejemplo sólo será posible calcular el promedio y desviación estandard si el valor para el argumento na.rm es TRUE. Esto elimina los valores perdidos en el cálculo.

-   Funciones `min()`, `max()`, `median()` y `IQR()`

```{r}
min(data_cancer_cervical$edad, na.rm = TRUE) # Proporciona el valor mínimo

max(data_cancer_cervical$edad, na.rm = TRUE) # Proporciona el valor maximo

IQR(data_cancer_cervical$edad, na.rm = TRUE) # Calcula el rango intercuartilico

median(data_cancer_cervical$edad, na.rm = TRUE) # Calcula la mediana
```

```{r}
min(data_cancer_cervical$num_hijos, na.rm = TRUE) # Proporciona el valor mínimo

max(data_cancer_cervical$num_hijos, na.rm = TRUE) # Proporciona el valor maximo

IQR(data_cancer_cervical$num_hijos, na.rm = TRUE) # Calcula el rango intercuartilico

median(data_cancer_cervical$num_hijos, na.rm = TRUE) # Calcula la mediana
```

```{r}
min(data_cancer_cervical$edad_relacion_sexual, na.rm = TRUE) # Proporciona el valor mínimo

max(data_cancer_cervical$edad_relacion_sexual, na.rm = TRUE) # Proporciona el valor maximo

IQR(data_cancer_cervical$edad_relacion_sexual, na.rm = TRUE) # Calcula el rango intercuartilico

median(data_cancer_cervical$edad_relacion_sexual, na.rm = TRUE) # Calcula la mediana
```

### La función `summary()` para calcular todas las medidas, a la vez.

`summary()` es una función nativa de R que permite calcular todas las medidas estadísticas a la vez. Abajo, un ejemplo con la variable edad

```{r}
summary(data_cancer_cervical$edad)
```

```{r}
summary(data_cancer_cervical$parejas_sex)
```

```{r}
summary(data_cancer_cervical$num_hijos)
```

```{r}
summary(data_cancer_cervical$paciente_num)
```

## ¿Mediana o media?

Una de las cosas que queremos saber al realizar un análisis descriptivo es la distribución de los datos. La media y mediana puede informarnos al respecto. Abajo, un ejemplo para la variable `edad`

*cuando es similar=distribucion simetrica en el mean y median*

*cuando no es similar=distribucion asimetrica en el mean y median*

```{r}
mean(data_cancer_cervical$edad, na.rm = T)
```

```{r}
median(data_cancer_cervical$edad, na.rm = T)
```

*La media y mediana de la variable `edad` no son similares. **Esto sugiere que los datos tienen una distribución asimétrica.***

-   Otro ejemplo con la variable `numero de hijos, edad`

```{r}
mean(data_cancer_cervical$num_hijos, na.rm = T)
```

```{r}
median(data_cancer_cervical$num_hijos, na.rm = T)
```

```{r}
mean(data_cancer_cervical$edad_relacion_sexual, na.rm = T)
```

```{r}
median(data_cancer_cervical$edad_relacion_sexual, na.rm = T)
```

*La media y mediana de la variable `numero de hijos, edad_relacion_sexual` son similares. **Esto sugiere que los datos tienen una distribución simétrica.***

-   Comprobémoslo visualmente

```{r}
par(mfrow=c(1,2)) # Configuramos e número de elementos por Figura
hist(data_cancer_cervical$edad)
hist(data_cancer_cervical$num_hijos)
```

```{r}
par(mfrow=c(1,2)) # Configuramos e número de elementos por Figura
hist(data_cancer_cervical$edad)
hist(data_cancer_cervical$edad_relacion_sexual)
```

# \[resumen\] Por otra variable

Frecuentemente es importante realizar el resumen de datos por otra variable. Por ejemplo, la media de conocimiento según nivel de educacion o metodos anticonceptivos por edad. En R, podemos calcular esto usando la función `group_by()` y `summarize()`

*ejemplo: conocimiento segun nivel de educacion*

```{r}
data_cancer_cervical |> 
  group_by(n_educacion) |> 
  summarise(conocimiento = n(),
            porcentaje = (conocimiento / nrow(data_cancer_cervical)*100))
```

*ejemplo: metodos anticonceptivos por promedio de edad*

```{r}
data_cancer_cervical |>  
  group_by(met_anticoncep) |> 
  summarize(promedio = mean(edad, na.rm = T))
```

*ejemplo. practica segun conocimiento*

```{r}
data_cancer_cervical |> 
  group_by(practica) |> 
  summarise(conocimiento = n(),
            porcentaje = (conocimiento / nrow(data_cancer_cervical)*100))
```

# La "Tabla 1" con gtsummary

```{r}
#install.packages("finalfit")
#install.packages("gtsummary")
```

```{r}
library(gtsummary)
library(finalfit)
```

Tabla 1 básico

```{r}
data_cancer_cervical |> 
  select(edad, edad_relacion_sexual,antec_fam,  parejas_sex, num_hijos, antec_ets) |> 
  tbl_summary()
```

Usando las variables de **`Procedencia, antec_fam,etnia, religion`**

```{r}
data_cancer_cervical |> 
  select(edad, edad_relacion_sexual,  parejas_sex, num_hijos,procedencia) |> 
  tbl_summary (by = procedencia)

```

```{r}
data_cancer_cervical |> 
  select(edad, edad_relacion_sexual,  parejas_sex, num_hijos, antec_fam) |> 
  tbl_summary (by = antec_fam)
```

```{r}
data_cancer_cervical |> 
  select(edad, edad_relacion_sexual,  parejas_sex, num_hijos,etnia) |> 
  tbl_summary (by = etnia)
```

```{r}
data_cancer_cervical |> 
  select(edad, edad_relacion_sexual,  parejas_sex, num_hijos,religion) |> 
  tbl_summary (by = religion)
```

Pero las tablas deben ser autoexplicativas...

```{r}
theme_gtsummary_language(language = "es") # idioma es = español
theme_gtsummary_journal(journal = "jama")
```

```{r}
data_cancer_cervical |> 
  select(edad, edad_relacion_sexual,  parejas_sex, num_hijos,religion) |> 
  tbl_summary (by = religion)
```

## Recodificación de variables y adición de nombres correctos a variables

```{r}
data_cancer_cervical_0 = data_cancer_cervical |>
  mutate(
    edad = ff_label(edad, "Edad (años)"),
    
    num_hijos = ff_label(num_hijos,"Número de hijos"),
    
    e_marital = as_factor(e_marital) |> 
      fct_relevel("soltera", "conviviente", "casada" , "viuda") |>
      ff_label("Estado marital"),
    
    conocimiento = as_factor(conocimiento) |> 
      fct_relevel("alto", "medio", "bajo" , "no conoce") |>
      ff_label("Conocimiento"), 
    
    n_educacion = as_factor(n_educacion) |> 
      fct_relevel("primaria", "secundaria", "superior") |>
      ff_label("Nivel educación"),
    
    ocupacion = as_factor(ocupacion) |> 
      fct_relevel("empleada", "sin empleo", "ama de casa", "estudiante", "otro") |>
      ff_label("Ocupación")
    )
```

```{r}
tabla_1.v1 = data_cancer_cervical_0 |> 
  select(edad, e_marital, num_hijos, conocimiento, n_educacion, ocupacion) |> 
  tbl_summary(by = conocimiento) 
```

```{r}
tabla_1.v2 = data_cancer_cervical_0 |> 
  select(edad, e_marital, num_hijos, conocimiento, n_educacion, ocupacion) |> 
  tbl_summary(by = conocimiento) |> 
  modify_spanning_header(all_stat_cols() ~ "**cancer cervical**") |>
  add_overall() 
```

```{r}
tabla_1 = data_cancer_cervical_0 |> 
  select(edad, e_marital, num_hijos, conocimiento, n_educacion, ocupacion) |> 
  tbl_summary(by = conocimiento) |> 
  modify_spanning_header(all_stat_cols() ~ "*cáncer cervical*") |>
  add_overall() |> 
  modify_caption("*Tabla 1*. La influencia de los factores sociodemográficos en relación al cáncer cervical ")
```

```{r}
tabla_1_flex = as_flex_table(tabla_1) # Convertir a flex table
save_as_docx(tabla_1_flex, path = "tabla_1_flex.docx") # Guardar tabla
```

```{r}
data_cancer_cervical_0 = data_cancer_cervical |>
  mutate(
    
    parejas_sex = ff_label(parejas_sex, "Parejas sexuales"), 
   
    procedencia = as_factor(procedencia) |> 
      fct_relevel("urbano", "rural") |>
      ff_label("Procedencia"), 
   
    ocupacion_convi = as_factor(ocupacion_convi) |> 
      fct_relevel("empleado", "estudiante","sin empleo", "otro") |>
      ff_label("Ocupación convivente"),
   
   religion = as_factor(religion) |> 
      fct_relevel("catolico", "evangelista","ninguna") |>
      ff_label("Religión"),
    
    met_anticoncep = as_factor(met_anticoncep) |> 
      fct_relevel("no uso", "ampolla mes", "ampolla de 3 meses", "diu", "aco", "implante_sd",) |>
      ff_label("met anticoncep")
   
    )
```

```{r}
tabla_2.v1 = data_cancer_cervical_0 |> 
  select(procedencia, parejas_sex, ocupacion_convi, religion, met_anticoncep) |> 
  tbl_summary(by = procedencia) 
```

```{r}
tabla_2.v2 = data_cancer_cervical_0 |> 
  select(procedencia, parejas_sex, ocupacion_convi, religion, met_anticoncep) |> 
  tbl_summary(by = procedencia) |> 
  modify_spanning_header(all_stat_cols() ~ "*cancer cervical*") |>
  add_overall() 
```

```{r}
tabla_2 = data_cancer_cervical_0 |> 
  select(procedencia, parejas_sex, ocupacion_convi, religion, met_anticoncep) |> 
  tbl_summary(by = procedencia) |> 
  modify_spanning_header(all_stat_cols() ~ "*cáncer cervical*") |>
  add_overall() |> 
  modify_caption("*Tabla 2*. Incidencia de cáncer cervical en Perú: Correlación con nivel educativo, religión y uso de métodos anticonceptivos de barrera ")
```

```{r}
tabla_2_flex = as_flex_table(tabla_2) # Convertir a flex table
save_as_docx(tabla_2_flex, path = "tabla_2_flex.docx") # Guardar tabla
```
